臺灣臺北地方法院民事判決　　　　　　　　　　　　九十三年度訴字第一四三０號
　　原　　　告　台灣中小企業銀行股份有限公司
　　法定代理人　王榮周
　　訴訟代理人　甲○○
　　　　　　　　乙○○
　　被　　　告　戊○○
　　　　　　　　丁○○
　　右二人共同
　　訴訟代理人　王依齡律師
　　右二人共同
　　複代理人　　丙○○
當事人間撤銷贈與等事件，本院於九十三年十月二十日言詞辯論終結，判決如下：
    主    文
被告戊○○及被告麗玲間就如附表一所示之土地贈與行為應予撤銷。
被告戊○○及被告麗玲間就如附表一所示之土地，於民國九十二年五月六日經臺北縣
新店地政事務所以買賣為登記原因所為之所有權移轉登記，應予塗銷。
訴訟費用由被告負擔。
    事實及理由
壹、程序方面：本件原告未於最後言詞辯論期日到場，核無民事訴訟法第三百八十六
    條各款所列情形，爰依被告之聲請，由其一造辯論並審酌原告於前次期日之陳述
    而為判決。
貳、原告未於最後言詞辯論期日到庭，惟據其於前次期日之聲明陳述略以：被告戊○
    ○為原告銀行債務人固康實業股份有限公司（下稱固康公司）、鼎淯企業有限公
    司（下稱鼎淯公司）及林淑玲等人借款債務（債務明細詳如附表二、三、四）之
    保證人，詎被告戊○○於前揭債務發生逾期及原告取得假扣押之執行名義徵，將
    如附表一所示之土地，於民國九十二年五月六日，以買賣為登記原因辦理所有權
    移轉登記予被告丁○○。如附表一所示之土地所有權之移轉，雖形式上登記為買
    賣，惟實則為贈與，依民法第二百四十四條第一項規定及第三項規定，原告自得
    聲請法院撤銷其贈與行為，並請求塗銷移轉登記。即如附表一所示之土地係以買
    賣移轉，被告戊○○於將受強制執行之際，將如附表一所示之土地脫產移轉予其
    妹丁○○，即屬明知有害於債權人即原告之權利，且受益人即被告丁○○亦知其
    情事，依民法第二百四十四條第二項規定及第三項規定，原告亦得聲請法院撤銷
    其贈與行為，並請求塗銷移轉登記。並（一）先位聲明以：被告戊○○及被告麗
    玲間就如附表一所示之土地贈與行為應予撤銷。被告戊○○及被告麗玲間就如附
    表一所示之土地，於民國九十二年五月六日經臺北縣新店地政事務所以買賣為登
    記原因所為之所有權移轉登記，應予塗銷。（二）備位聲明以：被告戊○○及被
    告麗玲間就如附表一所示之土地買賣行為應予撤銷。被告戊○○及被告麗玲間就
    如附表一所示之土地，於民國九十二年五月六日經臺北縣新店地政事務所以買賣
    為登記原因所為之所有權移轉登記，應予塗銷。
參、被告聲明請求駁回原告之訴，並以下列事由置辯：
（一）被告戊○○僅擔任訴外人林淑玲之房貸保證人，並未擔任固康公司及鼎淯公司
      之保證人，關於固康公司及鼎淯公司等借據中所存之被告戊○○簽名乃係為提
      供房貸保證程序時所錯簽，是原告不得逕以固康公司及鼎淯公司債權人之地位
      要求被告戊○○擔負保證責任進而以被告戊○○債權人之身份提起本件訴訟。
（二）如附表一所示之土地移轉簽約及地政機關受理收件等當時，被告根本不知訴外
      人林淑玲有逾期債務及原告已取得假扣押裁定等事實。且如附表一所示之土地
      之移轉，係被告戊○○為抵銷積欠被告丁○○之借款方才將系爭土地出讓予被
      告丁○○，並非無償行為，系爭土地之移轉行為。且原告尚有訴外人林淑玲提
      供之數筆抵押不動產可供清償，故系爭土地之移轉行為並無害及原告債權。
（二）如附表一所示之土地移轉時，被告等實不知有損害原告債權之情事，復原告尚
      有訴外人林淑玲提供之抵押不動產可供清償，是其主張，乃不足採。
肆、兩造不爭執之事實：
 （一）原告有對被告戊○○聲請假扣押裁定（原證一：本院九十二年度裁全字第二
       六三六號民事裁定）。
 （二）如附表一所示之土地，於九十二年五月六日於臺北縣新店地政事務所以買賣
       為原因，由被告戊○○移轉登記予丁○○（原證二：土地登記謄本）。
 （三）本院九十二年重訴字第一四一二號判決已經確定。
伍、得心證之理由：按債權人依民法第二百四十四條第一項規定撤銷債務人所為之無
    償行為時，祇須債務人所為之無償行為有害於債權人，且該行為係以財產權為目
    的即已足，並不以債務人知有損害債權人之債權為必要。原告主張以被告告戊○
    ○為原告銀行債務人固康公司、鼎淯公司及林淑玲等人借款債務之保證人，被告
    戊○○將如附表一所示之土地，贈與移轉登記予被告丁○○，有害於原告之債權
    等語，為被告等否認，則應審究者為，（一）原告是否為被告戊○○之債權人？
    （二）被告戊○○移轉如附表一所示之土地予被告丁○○之行為，是否為無償行
    為？（三）前開土地移轉行為，是否有害於原告之債權？茲分述如下：
一、原告為被告戊○○之債權人，其債權之餘額如附表二、三、四。此經本院九十二
    年度重訴字第一四一二號判決確定，並有原告九十三年五月三日陳報狀附之授信
    約定書、貸款契約書、借據、借款餘額歸戶明細、授信餘額明細表（原證五）等
    件可憑，應可以確認，被告辯稱戊○○僅擔任訴外人林淑玲之房貸保證人，並未
    擔任固康公司及鼎淯公司之保證人云云，與前開確定判決有違，即非可採。
二、被告戊○○移轉如附表一所示之土地予被告丁○○之行為，雖於登記形式上為買
    賣，但被告丁○○並無給付價金之實，應屬無償行為。
  １、依卷附之土地登記謄本，系爭土地，於九十二年五月六日於臺北縣新店地政事
      務所以買賣為原因，由被告戊○○移轉登記予丁○○。此項登記之原因為「買
      賣」，經本院向臺北縣政府稅捐稽徵處新店分處查核屬實，僅因原所有人被告
      戊○○及受讓人被告丁○○為姐妹二等親關係，依遺產及贈與稅法第五條第六
      款之規定其買賣關係以贈與論，須核課贈與稅，故有贈與稅之申報。但此僅為
      申報移轉登記文件之名目，受理機關並未對之為實質審查，認定被告二人間移
      轉土地是否為有償行為，應以當時被告戊○○是否實際獲得對價為準。
  ２、被告戊○○抗辯本件如附表一之土地買賣係為抵銷對被告丁○○之欠款，被告
      丁○○於中國國際商業銀行帳戶（007─08─20307─9）八十八年六月一日至
      九十一年十二月三十一日間，現金支出項目共三百七十四萬元，扣除被告丁○
      ○合會款支出六十萬元及生活費四十三萬元，餘款二百七十一萬元，即為被告
      戊○○向丁○○之借款，又被告戊○○還款二百二十七萬零七百五十元，故尚
      有欠款四十三萬九千二百五十元等語，並提出被告丁○○之存摺及會單等件為
      憑。惟查，前述資金往來之情形，無法確認是否交付被告戊○○，亦無法確認
      是否為借款，以及借款之金額若干？又兩人於長達三年之久之資金往來後，並
      未結算或對帳，如何得知尚欠款若干？而以如附表一所示之土地抵銷又以若干
      金額計算？故尚難僅憑此證明被告戊○○及丁○○間有借貸關係存在，如附表
      一所示之土地係為抵銷債務而為移轉。且如附表一所示之土地公告現值即達一
      百一十二萬二千五百元〔（803＋544）×2500元÷3＝0000000元〕，被告等於
      前開申報買賣價格為一百一十二萬一千六百七十五元，實際交易之市價應較此
      金額為高，則被告間所移轉土地之價值，與前開欠款之餘額四十三萬九千二百
      五十元之債務亦顯不相當，與一般抵銷債務時，債務人以相當價額之土地相抵
      之情形顯不相同。故被告抗辯被告戊○○抗辯本件如附表一之土地買賣係為抵
      銷對被告丁○○之欠款云云，為不可採，應認被告戊○○移轉如附表一土地予
      被告丁○○時，被告丁○○並未給付相當之對價，屬於無償行為。
三、被告等間無償移轉如附表一所示之土地之行為，將造成原告債權不能受償之損害
    。
   １、如附表二、三、四所示之債權，本金餘額即尚有二千三百餘萬元未受清償，
       如扣除原告銀行執行程序中聲請拍賣他債務人之台北市○○區○○段二小段
       五九五地號土地之鑑定價一千三百零六萬三千八百四十八元（如原證四之鑑
       定報告，已扣除增值稅，和解金額為一千一百三十萬元）以及臺北縣新店市
       ○○段下五十六分小段一０八之五及一０八之九地號土地拍定之金額六百九
       十一萬（尚未扣除增值稅），有本金三百零二萬六千一百五十二元未能受償
       ，且前開金額清償之順序尚應先抵充利息，故原告之債權無從以其他債務人
       之擔保品獲得全額之清償，至為明確。
   ２、再查，被告戊○○目前名下並無其他不動產，且存款餘額不多（參見被證四
       被告戊○○九十二年度綜合所得稅結算申報所得資料之存款利息所得）無其
       他現款足供清償前開債務。故被告戊○○無償處分如附表一所示之土地，對
       原告之債權自足以造成損害。
四、依前述事證可知，原告為被告戊○○之債權人，被告戊○○將土地移轉登記予被
    告丁○○之行為，屬於無償之贈與行為，且有害於原告之債權，原告自得依民法
    第二百四十四條第一項及第四項之規定，聲請撤銷前開贈與行為及請求塗銷移轉
    土地登記之行為。
五、綜上所述，原告主張其為被告戊○○之債權人，被告戊○○將如附表一所示之土
    地，於九十二年五月六日移轉登記予被告丁○○之行為，屬於無償之贈與行為，
    且有害於原告之債權，為可採，被告所為抗辯，均非可採。從而，原告依民法第
    二百四十四條第一項及第四項之規定，聲請撤銷前開贈與行為及請求塗銷移轉土
    地登記之行為，為有理由，應予准許。又原告先位之訴既經准許，則其備位之訴
    即毋庸加以判決，附此敘明。
陸、訴訟費用負擔之依據：民事訴訟法第七十八條。
中　　　華　　　民　　　國　　九十三　　年　　　十　　　月　　二十九　　日
                                        民事第五庭  法  官    張松鈞
正本係照原本作成
如對本判決上訴，須於判決送達後廿日內向本院提出上訴狀
中　　　華　　　民　　　國　　九十三　　年　　　十　　　月　　二十九　　日
                                                    書記官    黃媚鵑
